臺灣高等法院民事判決
110年度重家上字第67號
上  訴  人  闕淑媛    
            林知毅  
            林子傑  
            林士凱  
            (以上4人為林武進之承受訴訟人) 
共      同                      
訴訟代理人  蔡宜臻律師
            林意紋律師
被 上訴 人  林顏梅
  
訴訟代理人  林武源  
複 代理 人  張敏雄律師
被 上訴 人  杜林素娥
訴訟代理人  劉坤典律師
複 代理 人  劉婉甄律師
            劉柏村律師

上列當事人間請求履行分割遺產協議事件，上訴人對於中華民國
110年6月1日臺灣士林地方法院109年度重家繼訴字第29號第一審
判決提起上訴，本院於111年11月2日言詞辯論終結，判決如下：
    主      文
原判決廢棄。
被上訴人林顏梅應給付上訴人(即林武進之承受訴訟人)新臺幣參
佰伍拾貳萬陸仟玖佰捌拾參元，及自民國一百零九年七月二十一
日起至清償日止，按週年利率百分之五計算之遲延利息。
被上訴人杜林素娥應給付上訴人(即林武進之承受訴訟人)新臺幣
參佰伍拾貳萬陸仟玖佰捌拾參元，及自民國一百零九年七月二十
一日起至清償日止，按週年利率百分之五計算之遲延利息。
第一、二審訴訟費用，由被上訴人負擔。
本判決所命給付，於上訴人(即林武進之承受訴訟人)各以新臺幣
壹佰壹拾捌萬元供擔保後，得假執行；但被上訴人如各以新臺幣
參佰伍拾貳萬陸仟玖佰捌拾參元預供擔保，得免為假執行。　
    事實及理由
壹、程序方面：
一、按當事人死亡者，訴訟程序在有繼承人、遺產管理人或其他
    依法令應續行訴訟之人承受其訴訟以前當然停止；依前開規
    定所定之承受訴訟人，於得為承受時，應即為承受之聲明，
    民事訴訟法第168條、第175條定有明文。查本件上訴人林武
    進提起上訴後，於民國111年8月17日死亡，繼承人為其配偶
    闕淑媛，及子女林知毅、林子傑、林士凱等情，有卷附戶籍
    謄本及繼承系統表可稽(見本院卷二第155-163頁)，並經闕
    淑媛、林知毅、林子傑、林士凱具狀聲明承受訴訟(見本院
    卷二第151頁)，依上開規定，應予准許。
二、上訴人於原審以原判決附表一(下稱附表一)所示12筆土地(
    編號1下稱○○段土地、編號2下稱○○段土地、編號3下稱○○段
    土地，合則稱系爭土地)為兩造被繼承人林添壽之遺產，雖
    經出售，但所得價款仍屬遺產，應依林添壽全體繼承人於97
    年8月15日訂立遺產分割協議書(下稱系爭遺產分割協議書)
    為分配，對於林添壽全體繼承人需合一確定，屬固有必要共
    同訴訟，故追加其餘繼承人林武源、林武信、林武村(業於1
    04年4月27日死亡，其繼承人為林馮素英、林美婷、林聖開
    、林良儒，下稱林馮素英等4人)為被告，而更正備位聲明請
    求：㈠原判決廢棄；㈡林添壽全體繼承人公同共有附表一所示
    土地出售所得款項，應按原判決附表二所示之比例分割(見
    原審卷第217-229頁、本院卷一第248、326頁)。惟上訴人已
    於本院撤回備位之訴與追加被告(見本院卷二第108、186頁)
    ，表明此部分不請求裁判之意，故此部分並非本院審理範圍
    ，先予敘明。
貳、實體方面：　　　　
一、上訴人(即林武進之承受訴訟人)主張：被繼承人林添壽於79
    年8月15日死亡，遺有系爭土地；林添壽之繼承人為配偶林
    顏梅，與子女杜林素娥、林武進、林武源、林武信、林武村
    等6人(以下合稱林添壽全體繼承人，分則各稱其姓名)，已
    於97年8月15日訂立系爭遺產分割協議書，約定系爭土地應
    按4分之1、4分之2、4分之1之比例，分歸林武村、林武源及
    林武進所有。嗣系爭○○段土地於99、100年間陸續出售，因
    林添壽全體繼承人尚未辦理繼承登記，經出賣人將土地總價
    款辦理提存，並由林添壽全體繼承人領取該提存款繳納遺產
    稅後，被上訴人已於100年9月6日各受領價款新臺幣(下同)1
    043萬4944元；另系爭○○段土地，亦於99年7月間出售，經出
    賣人為林添壽全體繼承人按法定應繼分比例6分之1各提存10
    2萬8560元後，已於100年9月16日由被上訴人各自領取；而
    系爭○○段土地，亦於103年4月間出售，經出賣人按法定應繼
    分比例6分之1將土地價款辦理提存後，由被上訴人各自領取
    提存款264萬4427元。然系爭遺產分割協議書已經本院104重
    家上字第27號民事確定判決(下稱另案判決)認定有效，系爭
    土地應有部分4分之1應分配予林武進；則系爭土地既經出售
    ，已陷於給付不能，上開價款及提存款均屬系爭土地之替代
    利益，被上訴人受領上開價款及提存款，已無法律上原因，
    林武進自得請求被上訴人返還上開價款及提存款各4分之1即
    352萬6983元【計算式：(10434944+1028560+2644427)×1/4＝
    3526983，元以下四捨五入】等情。爰依系爭遺產分割協議
    書、民法第225條第2項及第179條規定，擇一求為命被上訴
    人各給付林武進352萬6983元，並均加計自起訴狀繕本送達
    翌日起算法定遲延利息之判決(原審判決林武進敗訴，林武
    進不服，提起上訴；未繫屬部分，不予贅述)。並於本院上
    訴聲明：如主文所示。
二、被上訴人則以：㈠林顏梅部分：林添壽全體繼承人訂立系爭
    遺產分割協議書後，已明示或默示變更系爭遺產分割協議書
    之意思，改按法定應繼分比例各6分之1分配，伊本於林添壽
    繼承人之身分，依法定應繼分比例受領系爭土地之價款及提
    存款，並非無法律上原因受有利益；縱林添壽全體繼承人無
    變更系爭遺產分割協議書之意思，亦係林武進將系爭土地之
    價款及提存款無償贈與伊，依民法第180條第3款，林武進不
    得請求返還，亦有違誠信原則；況伊早已將所受領之系爭土
    地價款及提存款，全數交付林武源，所受利益已不存在；㈡
    杜林素娥部分：系爭○○段土地價款係林添壽全體繼承人領取
    後，交由林武進存入其帳戶，再由林武進領出，並按法定應
    繼分比例開立支票交付予各繼承人，應有默示變更系爭遺產
    分割協議書改以法定應繼分比例分割之意，伊受領系爭○○段
    土地價款1043萬4944元，並非無法律上之原因，林武進亦有
    無償贈與伊之意；另系爭○○段土地部分，係出賣人按林添壽
    全體繼承人之法定應繼分比例提存價款，林武進明知此事，
    並未提出異議，亦認有默示變更系爭遺產分割協議書改以法
    定應繼分比例分割之意，伊基於林添壽繼承人之身分領取系
    爭○○段土地之價款102萬8560元，並非無法律上之原因，且
    依民法第180條第3項規定，林武進亦不得請求返還；又系爭
    ○○段土地部分，雖經另案判決認定系爭遺產分割協議書有效
    成立，林添壽全體繼承人並無默示變更系爭遺產分割協議書
    改以法定應繼分比例分割之意，然系爭○○段土地於另案判決
    確定前，業已移轉登記予第三人，並非林添壽之遺產，不受
    另案判決效力所及；況伊已於108年12月10日簽發支票，將
    系爭○○段土地提存款264萬4427元交付林武源，並未受有利
    益；各等語，並均於本院答辯聲明：㈠上訴駁回。㈡如受不利
    之判決，願供擔保請准宣告免為假執行。
三、經查，㈠林添壽於79年8月15日死亡，繼承人為配偶林顏梅，
    與子女林武村、杜林素娥、林武源、林武進、林武信等6人
    ，法定應繼分各為6分之1；嗣林武村於104年4月27日死亡，
    繼承人為林馮素英等4人；㈡系爭土地為林添壽之遺產，林添
    壽全體繼承人已於97年8月15日簽立系爭遺產分割協議書；㈢
    林武進於111年8月17日死亡，繼承人為上訴人4人等情，有
    戶籍謄本、繼承系統表，及系爭遺產分割協議書可稽(見本
    院卷一第273-294頁、原審卷第25-26頁、本院卷二第155-16
    3頁)，且為兩造所不爭執(見本院卷一第327-328頁)，堪信
    為真。
四、本件應審究者為㈠上訴人(即林武進之承受訴訟人)依民法第1
    79條規定，請求被上訴人各給付352萬6983元，有無理由？㈡
    上訴人(即林武進之承受訴訟人)依系爭遺產分割協議書，及
    民法第225條第2項規定，請求被上訴人各給付352萬6983元
    ，有無理由？茲分述如下
  ㈠上訴人(即林武進之承受訴訟人)依民法第179條規定，請求被
    上訴人各給付352萬6983元，有無理由？
  ⒈按不當得利須無法律上之原因而受利益，致他人受損害。雖
    有法律上之原因，而其後已不存在者，亦同，民法第179條
    定有明文。
　⒉經查：
　　⑴、系爭○○段土地之共有人即訴外人龍國清等人，陸續於99
        年、100年間出售系爭○○段土地，惟因林添壽全體繼承
        人尚未辦理繼承登記，出賣人乃就林添壽應有部分所得
        價款，向原法院提存所辦理提存，並經林添壽全體繼承
        人領取提存金額各3301萬2846元、44萬8734元、6405萬
        1110元、3657萬9385元，合計1億3409萬2075元，且將
        提存金額連同孳息共1億3420萬1892元匯入林武進提供
        之臺灣中小企業銀行東湖分行帳戶(帳號00000000000)
        ，嗣於100年9月6日繳納林添壽之遺產稅7159萬2224元
        後，再於同日由林武進按法定應繼分比例各6分之1，簽
        發以臺灣中小企業銀行東湖分行為發票人、面額各為10
        43萬4944元之支票4紙予被上訴人、林武村、林武源，
        及面額為1086萬9892元之支票1紙予林武進，並交付林
        武信1043萬4900元等情，有卷附原法院提存所領取提存
        物聲請書、財政部臺北市國稅局遺產稅繳清證明書、支
        票及帳戶存摺內頁可稽(見原審卷第41、43、53、63、6
        5、67、69-70頁)。可知系爭○○段土地出售後，因林添
        壽全體繼承人尚未辦理繼承登記，出賣人乃就林添壽應
        有部分所得價款1億3409萬2075元，為林添壽全體繼承
        人辦理提存，而經全體繼承人同意領取，並存入林武進
        之帳戶後，林武進先於100年9月6日繳納林添壽之遺產
        稅7159萬2224元，再於同日按法定應繼分比例各6分之1
        簽發面額各1043萬4944元之支票予被上訴人、林武村、
        林武源，及面額為1086萬9892元之支票予林武進，另交
        付林武信1043萬4900元，而分配系爭○○段土地價款，公
        同共有關係業已消滅。
　　⑵、其次，系爭○○段土地之共有人即訴外人林桂長等人，於9
        9年7月間出售系爭○○段土地，出賣人並將林添壽應有部
        分所得價款部分，為林添壽全體繼承人按法定應繼分比
        例各6分之1分別提存102萬8560元，嗣經林添壽全體繼
        承人各自領取等情，有卷附存證信函、提存通知書，及
        原法院提存所領取提存物聲請書可稽(見原審卷第27-39
        頁)。可知系爭○○段土地出售後，就林添壽應有部分所
        得價款，經出賣人為林添壽全體繼承人按法定應繼分比
        例各6分之1分別提存102萬8560元，林添壽全體繼承人
        均已領取，而分配系爭○○段土地價款，公同共有關係業
        已消滅。　
　　⑶、再者，系爭○○段土地之共有人即訴外人李麗卿等人，於1
        03年間出售系爭○○段土地，出賣人乃就林添壽應有部分
        所得價款部分，於103年4月22日按法定應繼分比例各6
        分之1，為林顏梅、林武村、林武源、林武信分別提存2
        64萬4427元，並經林顏梅領取；杜林素娥同為系爭○○段
        土地之出賣人，亦按法定應繼分比例6分之1受領林添壽
        應有部分之價款264萬4427元等情，有卷附存證信函、
        提存通知書，及原法院提存所提存物通知書可稽(見原
        審卷第71-77頁)。可知系爭○○段土地出售後，出賣人已
        就林添壽應有部分所得價款部分，按法定應繼分比例各
        6分之1，為林顏梅、林武村、林武源、林武信分別提存
        264萬4427元，並經林顏梅領取，杜林素娥亦按法定應
        繼分比例6分之1，受領林添壽應有部分之價款264萬442
        7元，而分配系爭○○段土地價款，公同共有關係業已消
        滅。　
　　⑷、參諸林添壽全體繼承人已於97年8月15日簽訂系爭遺產分
        割協議書，其中第4段約定系爭土地，即改制前臺北縣○
        ○鎮○○○段○○○小段000之0、000之0、000之0、000之0、0
        00之0、000之0、000、000之00及000之0地號土地(以上
        為系爭○○段土地)，及臺北市○○區○○段○小段0000、0000
        地號土地(以上為系爭○○段土地)，及臺北市○○區○○段○○
        段000地號土地(即系爭○○段土地)，由林武村繼承持分4
        分之1、林武源繼承持分4分之2、林武進繼承持分4分之
        1等情，有卷附系爭遺產分割協議書可稽(見原審卷第25
        -26頁)。可見林添壽全體繼承人已約定系爭土地應分配
        予林武村4分之1、林武源4分之2、林武進4分之1。則系
        爭土地雖已出售，並由林添壽全體繼承人按法定應繼分
        比例各6分之1受領土地價款，而消滅公同共有關係；然
        依系爭遺產分割協議書之約定，該等土地價款應由林武
        村、林武源及林武進各取得4分之1、4分之2、4分之1；
        則被上訴人受領林武進依系爭遺產分割協議書應分得系
        爭土地4分之1之價款部分，已無法律上之原因，並致林
        武進受有損害，且二者具有因果關係，自屬不當得利，
        應返還予林武進。故上訴人(即林武進之承受訴訟人)依
        民法第179條規定，請求被上訴人返還所受領之系爭土
        地價款各4分之1，洵屬有據。　
　　⑸、被上訴人雖抗辯：林添壽全體繼承人簽訂系爭遺產分割
        協議書後，已明示或默示變更系爭遺產分割協議書之意
        思，改按法定應繼分比例分配；伊等本於林添壽繼承人
        之身分，受領系爭土地之價款及提存款，並非無法律上
        原因受有利益云云。然查：
　　　　①、林添壽全體繼承人就林添壽之遺產分割方法，多所
            爭執，林顏梅乃以杜林素娥、林武進、林武信、林
            武源、林武村等5人為被告，訴請履行系爭遺產分
            割協議書，經原法院101年度重家訴字第40號民事
            判決認系爭遺產分割協議書並未罹於時效，且林添
            壽全體繼承人並未因分單繳納地價稅、共同申請以
            部分繼承之遺產抵繳遺產稅、共同領取林添壽之提
            存物、共同以應繼分領取改制前臺北縣政府補償款
            、於原法院以102年訴字第555號事件中共同領取租
            金等情事，而有默示改依法定應繼分比例繼承林添
            壽遺產之意，因此判決杜林素娥、林武進、林武信
            、林武源、林武村等5人應偕同林顏梅就就林添壽
            所遺如該判決附表一所示之144筆不動產，應按該
            判決附表二即系爭遺產分割協議書協議分割方式，
            辦理遺產分割登記；嗣杜林素娥不服，提起上訴，
            仍經本院於105年10月12日以另案判決認系爭遺產
            分割協議書為林添壽全體繼承人於97年8月15日簽
            訂，並未罹於時效，其等在此之後並無合意變更改
            依法定應繼分比例繼承遺產，林顏梅依系爭遺產分
            割協議書請求其餘繼承人應協同辦理遺產分割登記
            ，為有理由，而駁回杜林素娥之上訴；惟因林武村
            於訴訟繫屬中死亡，其繼承人為林馮素英等4人，
            另外判決林馮素英等4人應就林武村所遺公同共有
            如該判決附表一所示之不動產辦理繼承登記，及系
            爭遺產分割協議書中原由林武村取得部分，改由林
            馮素英等4人取得並維持公同共有，該案並於106年
            1月7日確定等情，有卷附上開民事判決與本院民事
            裁判確定證明書可稽，並經本院依職權調取卷宗核
            閱屬實(見原審卷第79頁、本院卷一第173-211頁)
            。可見林添壽全體繼承人就林添壽之遺產應依系爭
            遺產分割協議書分配，或依法定應繼分比例分配，
            雖然多所爭執，然經林顏梅訴請履行系爭遺產分割
            協議書之另案判決確定後，林添壽之遺產應依系爭
            遺產分割協議書分配，兩造既均為另案判決之當事
            人，自應受另案判決之既判力及爭點效之拘束。
　　　　②、至於林武進雖先將系爭○○段土地價款繳納林添壽之
            遺產稅後，再按法定應繼分比例各6分之1簽發支票
            ，而分配予各繼承人；然依另案判決附表一所示，
            林添壽遺留之不動產高達上百筆，林添壽全體繼承
            人就遺產分割方法多所爭議，且尚無確定判決加以
            確認，因此林添壽全體繼承人為先依法領取系爭○○
            段土地之提存款，而同意將提存款匯入林武進之帳
            戶，再由林武進先按法定應繼分比例暫時分配價款
            ，衡情應係林添壽全體繼承人為符合領取提存款之
            法律程序所為權宜之計，並無改依法定應繼分比例
            分配系爭○○段土地價款之合意。
　　　　③、且觀林添壽全體繼承人於另案訴訟中，就林添壽之
            遺產應依系爭遺產分割協議書分配，或依法定應繼
            分比例分配，爭執劇烈，各有主張等情，有卷附另
            案判決可稽(見本院卷一第173-211頁)。益徵林添
            壽全體繼承人係因系爭○○段、○○段土地之出賣人，
            就林添壽應有部分所得價款，按法定應繼分比例各
            6分之1分別提存，而各自領取提存款，並無變更系
            爭遺產分割協議書，而改依法定應繼分比例分配系
            爭土地價款之合意，否則林顏梅何以需提起另案履
            行系爭遺產分割協議書加以確認，實不得謂林添壽
            全體繼承人因遺產分配方式有所爭議，暫依法定應
            繼分比例分配系爭土地價款，即屬明示或默示同意
            變更系爭遺產分割協議書而按法定應繼分比例分配
            之意。故被上訴人抗辯林添壽全體繼承人簽訂系爭
            遺產分割協議書後，已明示或默示變更系爭遺產分
            割協議書之意思，改按法定應繼分比例分配云云，
            洵非可採。
　　⑹、被上訴人復抗辯：縱林添壽全體繼承人無變更系爭遺產
        分割協議書之意思，亦係林武進自行將系爭○○段土地之
        價款贈與伊等之意思，依民法第180條第3款，不得請求
        返還，亦有違誠信原則云云。然查：
　　　　①、林添壽全體繼承人僅係為符合領取提存款之法律程
            序，而先按法定應繼分比例暫時分配價款，並無變
            更系爭遺產分割協議書，改依法定應繼分比例分配
            系爭○○段土地價金之合意，業如前述；被上訴人復
            未提出其他證據證明林武進係將系爭○○段土地價款
            無償贈與被上訴人，實難認林武進主觀上有將系爭
            ○○段土地價款按法定應繼分比例各6分之1開立支票
            ，分別贈與被上訴人之意，或明知無給付義務，仍
            將系爭○○段土地價款按法定應繼分比例各6分之1開
            立支票，分配予被上訴人之情事。
　　　　②、衡以林添壽全體繼承人就林添壽之遺產分割方法，
            多所爭執，直至林顏梅訴請履行系爭遺產分割協議
            書之另案判決於106年1月7日確定，始臻明確；則
            林武進於另案判決確定後，方訴請林顏梅、杜林素
            娥返還系爭土地價款，亦難認違反誠信原則。故被
            上訴人抗辯林武進係將系爭土地價款無償贈與其等
            ，依民法第180條第3款，不得請求返還，亦有違誠
            信原則云云，均非可採。
　   ⑺、被上訴人再抗辯：系爭○○段土地於另案判決確定前，已
         移轉登記予第三人，並非林添壽之遺產，不受另案判
         決效力所及云云。惟查：
　　　　 ①、按除別有規定外，確定之終局判決就經裁判之訴訟
             標的，有既判力，民事訴訟法第400條第1項定有
             明文。
　　　　 ②、系爭○○段土地於林顏梅另案訴請求履行系爭遺產分
             割協議書時，已列為訴訟標的，尚未出售，且經
             另案判決認系爭○○段土地應依系爭遺產分割協議
             書之約定，由林武村、林武源及林武進各取得4分
             之1、4分之2、4分之1，有卷附另案判決可稽(見
             本院卷一第203、205頁，即另案判決附表一編號1
             10、附表二編號2)。是依起訴恆定原則，縱系爭○
             ○段土地於另案判決確定前已經出售，然其價款究
             屬系爭○○段土地之替代利益，應受另案判決之既
             判力效力所及，並不影響系爭○○段土地為林添壽
             之遺產，應依系爭遺產分割協議書約定分配，而
             由林武村、林武源及林武進各取得4分之1、4分之
             2、4分之1之事實。故被上訴人抗辯系爭○○段土地
             於另案判決確定前，已移轉登記予第三人，並非
             林添壽之遺產，不受另案判決效力所及云云，洵
             非可採。
　 　⑻、林顏梅再抗辯：伊已將所受領之系爭土地價款及提存款
         ，全數交付林武源，所受利益已不存在云云，並舉林
         武源之證詞，及林顏梅台北富邦銀行玉成分行帳戶、
         林武源台北富邦銀行玉成分行帳戶存摺內頁及封面為
         證(見原審卷第339-345頁)。惟查：
　　　　①、林武源固於原審陳稱：提存後的金額伊媽媽都交給
            伊了，伊通通都拿了等語(見原審卷第185頁)，然
            依上開存摺內頁交易明細所示，林顏梅分別於102
            年9月14日、103年3月17日、105年3月17日自其台
            北富邦銀行玉成分行帳戶(帳號000000000000)匯款
            220萬元、220萬元、200萬元至林武源台北富邦銀
            行玉成分行帳戶(帳號000000000000，見原審卷第3
            39-345頁)，堪信林顏梅曾匯款予林武源共計640萬
            元(計算式：220萬＋220萬＋200萬=640萬)；至於林
            顏梅於102年9月14日係提領現金80萬元，104年3月
            16日係轉作定存220萬元(見原審卷第340、342頁)
            ，尚無法證明該部分金錢均已交付林武源。
　　　　②、佐以林顏梅上開匯款時間，均於102至105年之間，
            距離林武進於100年9月6日開立支票分配系爭○○段
            土地價款予林顏梅(見原審卷第67-70頁)，及於100
            年9月30日領取系爭○○段土地價款(見原審卷第27-3
            9頁)，已有數年之久；且林顏梅上開匯款總計640
            萬元，與其已受領系爭土地總價款1410萬7931元(
            計算式：10434944+1028560+2644427=14107931)，
            金額差距甚大，尚難認林顏梅上開匯款係將其所受
            領之系爭土地價款交付林武源。兼以林添壽遺產龐
            大，林添壽全體繼承人間資金往來複雜，林武源與
            林顏梅為母子關係，匯款原因多端，實難僅憑林武
            源之陳述及上開匯款紀錄，遽認林顏梅已將所受領
            之系爭土地價款全數交付林武源。此外，林顏梅復
            未提出其他證據證明其所受領之系爭土地價款已全
            數交付林武源。故林顏梅抗辯其已將系爭土地價款
            全數交付林武源，所受利益已不存在云云，亦非可
            採。　 　　　　　
　  ⑼、杜林素娥又抗辯：伊已於108年12月10日將系爭○○段土地
        價款簽發支票交付林武源，所得利益均已不存在云云，
        並舉林武源之證詞及支票為證(見原審卷第173、187頁)
        。然查：
　　　　①、觀諸杜林素娥提出之支票，票載發票日為108年12月
            10日，面額為286萬7667元(見原審卷第173頁)，距
            離林顏梅、杜林素娥於103年4月22日受領系爭○○段
            土地價金與提存款各264萬4427元，已逾5年之久，
            且票面金額與系爭○○段土地價金與提存款金額亦不
            相符，尚難認杜林素娥於108年12月10日交付該紙
            支票予林武源，即係將系爭○○段土地價款交付林武
            源。
　　　　②、參以林武源於原審證稱：○○段286萬元伊有收到，杜
            林素娥給伊作為伊奉養母親的費用等語(見原審卷
            第187頁)。可見林武源雖有收受杜林素娥交付之支
            票票款286萬7667元，然該等款項係杜林素娥交付
            林武源關於奉養林顏梅之費用，而有免除杜林素娥
            此部分扶養義務之意，核與系爭○○段土地價款之分
            配無涉，尚難認杜林素娥已將系爭○○段土地價款交
            付林武源，其所受利益已不存在。故杜林素娥抗辯
            其已將系爭○○段土地價款交付林武源，所受利益已
            不存在云云，同非可採。 　　　
　　⑽、綜上所述，系爭土地為林添壽之遺產，雖均已出售，並
        由林添壽全體繼承人按法定應繼分比例分別受領價款與
        提存款，而消滅公同共有關係；惟林添壽全體繼承人已
        於97年8月15日簽訂系爭遺產分割協議書，約定系爭土
        地分配予林武村4分之1、林武源4分之2、林武進4分之1
        ；且林添壽全體繼承人並無明示或默示同意變更系爭遺
        產分割協議書而按法定應繼分比例分配之意；林武進亦
        無將系爭土地價款及提存款無償贈與被上訴人之意，更
        非明知無給付義務而為給付；被上訴人復無法證明其所
        受領之系爭土地價款及提存款之利益已不存在；則被上
        訴人受領林武進依系爭遺產分割協議書應分得系爭土地
        價款及提存款之4分之1部分，已無法律上之原因，並致
        林武信受有損害，且二者間亦有因果關係，即屬不當得
        利，自應返還予林武進。故上訴人(即林武進之承受訴
        訟人)依民法第179條規定，請求被上訴人返還系爭土地
        價款及提存款之4分之1即352萬6983元【計算式：(1043
        4944+1028560+2644427)×1/4＝3526983，元以下四捨五
        入】，洵屬有據。
  ㈡上訴人(即林武進之承受訴訟人)依系爭遺產分割協議書，及
    民法第225條第2項規定，請求被上訴人各給付352萬6983元
    ，有無理由？
　　上訴人(即林武進之承受訴訟人)依民法第179條規定，請求
    被上訴人返還系爭土地價款價款及提存款之4分之1即352萬6
    983元，既屬有理；則上訴人(即林武進之承受訴訟人)另依
    系爭遺產分割協議書，及民法第225條第2項規定，請求被上
    訴人各給付352萬6983元部分，是否有理，已毋庸審酌，附
    此敘明。　　
五、從而，上訴人(即林武進之承受訴訟人)依民法第179條規定
    ，請求被上訴人各給付352萬6983元，及均自起訴狀繕本送
    達翌日即109年7月21日(見原法院109年度家調字第518號卷
    第27、29頁送達證書)起，至清償日止，按週年利率百分之5
    計算之利息，為有理由，應予准許。原審為林武進敗訴之判
    決，尚有未合，上訴意旨指謫原判決不當，求為廢棄改判，
    為有理由，爰由本院改判如主文第2、3項所示。又兩造均陳
    明願供擔保宣告准免假執行，經核均無不合，爰分別酌定相
    當擔保金額准許之。
六、本件事證已臻明確，兩造其餘之攻擊或防禦方法及所用之證
    據，經本院斟酌後，認為均不足以影響本判決之結果，爰不
    逐一論列，附此敘明。
七、據上論結，本件上訴為有理由。爰判決如主文。　
中　　華　　民　　國　　111 　年　　11　　月　　16　　日
                  家事法庭
  　                    審判長法  官  楊絮雲   
                              法  官  陳賢德
                              法  官  郭顏毓
正本係照原本作成。
如不服本判決，應於收受送達後20日內向本院提出上訴書狀，其
未表明上訴理由者，應於提出上訴後20日內向本院補提理由書狀
(均須按他造當事人之人數附繕本)上訴時應提出委任律師或具有
律師資格之人之委任狀；委任有律師資格者，另應附具律師資格
證書及釋明委任人與受任人有民事訴訟法第466條之1第1項但書
或第2項所定關係之釋明文書影本。如委任律師提起上訴者，應
一併繳納上訴審裁判費。
中　　華　　民　　國　　111 　年　　11　　月　　16　　日

    　　　　　　　　　　　　　書記官  馬佳瑩